【裁判字號】    99,台上,7520
【裁判日期】    991202
【裁判案由】    違反毒品危害防制條例
【裁判全文】
最高法院刑事判決            九十九年度台上字第七五二０號
上  訴  人  鍾慶騰
選任辯護人  黃重鋼律師
            林詠嵐律師
上列上訴人因違反毒品危害防制條例案件，不服台灣高等法院中
華民國九十八年五月十九日第二審判決（九十八年度上訴字第一
一七０號，起訴案號：台灣板橋地方法院檢察署九十七年度偵字
第一二九八三號），提起上訴，本院判決如下：
    主  文
原判決關於有罪部分撤銷，發回台灣高等法院。
    理  由
本件原判決認定上訴人鍾慶騰有其事實欄所載販賣第一級毒品予
林博森一次之犯行，因而撤銷第一審關於該部分科刑之判決，改
判仍論上訴人以販賣第一級毒品罪，累犯，依刑法第五十九條規
定酌減其刑後，處有期徒刑十八年，並為相關從刑之宣告；固非
無見。
惟查：(一)、我國刑事訴訟法，為強制證人（含鑑定人、通譯）據
實陳述，以發現真實，乃採書面具結，有別於歐美法制源自宗教
、神明、人神共鑑思想之言詞宣誓制度。所謂具結，係指檢察官
或法院（法官）對依法有具結能力之證人，於訊問前或訊問後，
先告以具結之義務及偽證之處罰，再命其朗讀內載「當（係）據
實陳述」、「決（並）無匿、飾、增、減」等語之書面結文，並
簽名、蓋章或按指印而出具之，以擔保其所陳述之證言為真實，
否則願受刑法偽證罪處罰之程序者而言，此觀同法第一百八十六
條至第一百八十九條之規定自明。其中第一百八十九條第二項「
結文應命證人朗讀；證人不能朗讀者，應命書記官朗讀，於必要
時並說明其意義。」之規定，主要在於使證人瞭解結文之涵義，
以提高證人之警覺，俾求證言之真確。證人能識文字者，原則上
使其自行朗讀；其不能自行朗讀者，始命書記官朗讀，經朗讀後
認為證人尚有不能明瞭者，應加以說明結文之意義並記明筆錄，
然後再依同條第三項之規定，命證人於結文內簽名、蓋章或按指
印，以明責任。倘法院或檢察官於命證人具結時，未依上開規定
命證人或書記官朗讀結文，即命證人於結文內簽名、蓋章或按指
印，此朗讀結文程序之欠缺，是否導致不生具結之效力，因而影
響於證人供述證據之證據能力，於我國係採具結文書認定證人是
否具結而應負偽證罪之責，自應以證人是否確已明白、認知結文
之意義而簽名、蓋章或按指印為判斷基準。如證人已明白結文之
真實意思，應認證人已具結；反之，則不生具結之效力。未經合
法具結所為之證言，既不得作為證據，自不因嗣於審判中對證人
踐行詰問程序，使原不得作為證據之未經合法具結所為證言，因
而取得證據能力。第一審檢察官於民國九十七年四月十九日訊問
證人林博森時，固有結文附卷。然筆錄均未載明使該證人自行朗
讀結文，或因該證人不能自行朗讀而命書記官朗讀情事（見偵字
第一二九八三號卷第八六、八七頁）。原判決採用上揭證人在偵
查中所為之證言（見原判決第三頁第二八行至第四頁第三行），
資為認定上訴人犯罪證據之一。則上開證人是否已明白結文之真
實意思，即有不明，自有判決理由欠備之違法。(二)、修正前刑事
訴訟法第一百九十六條原規定：「證人在偵查中或審判中，已經
合法訊問，其陳述明確別無訊問之必要者，不得再行傳喚」。惟
該規定已於民國九十二年一月十四日修正為：「證人已由法官合
法訊問，且於訊問時予當事人詰問之機會，其陳述明確別無訊問
之必要者，不得再行傳喚」，並於同年二月六日公布，自同年九
月一日施行。該次修正已明白揭示證人惟有在法官已經合法訊問
之前提下，始得不再傳喚，以與傳聞法則之理論相符。又依司法
院釋字第五八二號解釋理由闡釋：「為確保被告對證人之詰問權
，證人（含共同被告及其他具證人適格之人）於審判中，應依人
證之法定程序，到場具結陳述，並接受被告之詰問，其陳述始得
作為認定被告犯罪事實之判斷依據。」「被告以外之人（含證人
、共同被告等）於審判外之陳述，依法律特別規定得作為證據者
（刑事訴訟法第一百五十九條第一項參照），除客觀上不能受詰
問者外，於審判中，仍應依法踐行詰問程序。」等意旨，足認被
告對證人之對質詰問權，係憲法所保障之基本訴訟權，除當事人
已捨棄不行使或客觀不能行使外，不容任意剝奪。故法院於審判
中，除有刑事訴訟法第一百九十六條等法定情形，或該證人無法
傳喚或傳喚不到，或到庭後無正當理由拒絕陳述者外，均應依法
定程序傳喚證人到場，命其具結陳述，並通知被告，使被告有與
證人對質及詰問之機會，以確保被告之對質詰問權；否則，如僅
於審判期日向被告提示該證人未經對質詰問之審判外陳述筆錄或
告以要旨，無異剝奪被告之對質詰問權，且有害於實體真實之發
現，其所踐行之調查程序，即難謂為適法，該審判外之陳述，不
能認係合法之證據資料，依同法第一百五十五條第二項規定，不
得作為判斷被告犯罪事實之依據。本件原判決認定上訴人有上揭
販賣第一級毒品犯行，係依憑證人顧容甄於警詢之陳述為其主要
論據之一。然上訴人選任辯護人於原審主張上述證人於警詢中訊
問時，均未予上訴人詰問證人之機會，已剝奪其反對詰問權，上
開證人之陳述無證據能力，並聲請傳訊該證人等語（見原審卷第
四十頁背面、第四一、七一頁）。卷查第一審係傳喚顧容甄於九
十七年十月六日出庭為證，當日顧女未到庭，經該院查得上開證
人於同年十月三日起羈押於台灣台北看守所，而開具提票訂於同
年十月二十一日提解到庭，復因顧女於同年十月十三日獲釋而未
能如期提解到庭，乃再傳喚其於十月二十五日出庭，然顧女仍未
到庭（見一審卷第一一０、一四五、一四八、一五一、一八一頁
），如若無訛，該證人是否確經第一審踐行合法傳喚、拘提均未
到庭，而得認屬所在不明，要非全無疑義。原審並未傳喚上開證
人到庭予上訴人詰問之機會，僅簡略說明上開證人經第一審合法
、傳喚拘提無著，顯已所在不明無法傳喚為由，認其警詢陳述具
有證據能力之理由後，即逕採為認定上訴人上開犯罪事實判斷之
依據，核與證據法則相違背，並有應於審判期日調查之證據而未
予調查之違法。上訴意旨執以指摘，尚非全無理由。而第三審法
院應以第二審判決所確認之事實為判決基礎，原審上述之違背法
令，影響於事實之確定，本院無可據以為裁判，應認原判決關於
有罪部分有撤銷發回更審之原因。至上訴人被訴販賣第一級毒品
予葉欽錫未遂部分，業經第二審判決無罪確定，附此敘明。
據上論結，應依刑事訴訟法第三百九十七條、第四百零一條，判
決如主文。
中    華    民    國  九十九  年   十二   月    二    日
                      最高法院刑事第七庭
                          審判長法官  洪  文  章  
                                法官  王  居  財  
                                法官  郭  毓  洲  
                                法官  黃  梅  月  
                                法官  沈  揚  仁  
本件正本證明與原本無異
                                      書  記  官  
中    華    民    國  九十九  年   十二   月    六    日
                                                      Ｅ

司法院資訊處製作；財團法人民間司法改革基金會備份。
